【裁判字號】    96,重訴,260
【裁判日期】    970114
【裁判案由】    確認租賃關係存在
【裁判全文】
臺灣臺南地方法院民事判決             96年度重訴字第260號
原      告  戊○○○
訴訟代理人  許世烜律師
被      告  高源冷凍食品企業股份有限公司
法定代理人  丁○○○
被      告  合作金庫商業銀行股份有限公司
法定代理人  己○○
訴訟代理人  甲○○
上列當事人間請求確認租賃關係存在事件，經本院於民國96年12
月31日言詞辯論終結，判決如下：
    主  文
原告之訴駁回。
訴訟費用新台幣參仟柒佰伍拾元由原告負擔。
    事實及理由
一、被告高源冷凍食品企業股份有限公司（下稱高源公司）經合
    法通知，未於言詞辯論期日到場，核無民事訴訟法第386條
    各款所列情事，爰依原告之聲請，由其一造辯論而為判決。
二、原告起訴主張：
  (一)原告於民國83年9月23日提供其所有坐落桃園縣蘆竹鄉○○○段海湖小段64-727、64-728及64-558地號等3筆土地，設
    定本金最高限額新台幣（下同）4,800萬元抵押權予中國農
    民銀行股份有限公司（下稱農民銀行），擔保被告高源公司
    向農民銀行借款4,000萬元債務，並由原告擔任保證人，原
    告與被告高源公司對於農民銀行之借款債務，即有法律上利
    害關係。原告於90年12月間出賣上開坐落桃園縣蘆竹鄉3筆
    土地及地上物予訴外人廣明實業股份有限公司（下稱廣明公
    司），訴外人廣明公司已於91年1月7日將原告賣得價金其中
    新台幣（下同）41,981,293元直接支付予農民銀行桃園分行
    （嗣後農民銀行與被告合作金庫商業銀行股份有限公司合併
    ），代償被告高源公司積欠農民銀行之借款債務。原告於出
    賣上開桃園縣蘆竹鄉3筆土地代償被告高源公司之債務後，
    農民銀行對於被告高源公司之債權，於原告代償範圍內移轉
    予原告，被告高源公司應按原債權之約定對原告負清償本息
    之責任。被告高源公司為清償原告代償債務，除於原告出賣
    土地前，已先將坐落台南縣佳里鎮○里段431-11建號房屋設
    定最高限額4,000萬元抵押權外，並將台南縣佳里鎮○里段
    431-1建號辦公室與同段431-2、431-3、431-8、431- 11建
    號之倉庫及廠房之部分空間，依原告業務所需空間範圍，承
    租使用，以抵付每月利息。租期約定至被告高源公司清償債
    務為止。故被告高源公司所有位於台南縣佳里鎮○里段431-
    1建號辦公室與同段431-2、431-3、431 -8、431-11建號之
    倉庫及廠房，由原告於91年1月7日開使承租占有使用。詎被
    告高源公司積欠被告合作金庫商業銀行股份有限公司（下稱
    合庫銀行）之另筆抵押債務未能清償，被告高源公司設定抵
    押之土地及建物遭被告合庫聲請強制執行，經本院以94年度
    執字第43921號民事執行事件定期拍賣。惟被告合庫銀行否
    認原告與被告高源公司間之租賃關係，而執行法院因被告高
    源公司於法院查封時，在場人丙○○未表示原告有承租之事
    實，遽認原告所為之租賃及占有，為查封後所為，於拍賣公
    告中註記拍賣後點交，致原告之承租權受到侵害。為確保原
    告之租賃權，請求確認原告之租賃關係存在。
  (二)對於被告抗辯之陳述：
  (1)按民法第312條前段規定：「就債之履行有利害關係之第三
    人為清償者，於其之限度內承受債權人之權利」；民法第74
    9條前段規定：「保證人向債權人為清償後，於其清償之限
    度內，承受債權人對於債務人之債權」。原告將自己所有之
    土地出賣，並將賣得價金其中41,981,293元用以清償被告高
    源公司積欠農民銀行之債務，原告就債之履行有利害關係，
    並於清償限度內，承受農民銀行對被告高源公司之債權，故
    原告於代償金額41,981,293元範圍內，承受中國農民銀行對
    被告高源公司之債權，此為法定之權利移轉，不論被告高源
    公司之於申報稅捐時有無列報，概不影響原告對被告高源公
    司之債權。
  (2)被告高源公司於申報稅捐時雖僅列其銀行借款，未將原告承
    受農民銀行之債務列入，亦不影響原告對高源公司有41,981
    ,293 元之債權存在，故原告與被告高源公司約定以此債權
    之利息抵付原告承租被告高源公司之廠房租金，並無不合。
    又本件租賃關係之租金係以利息抵付，原告代償金額為41,
    981,293元，按法定利率年息5%計算，每個月利息為174,922
    元，則原告以利息抵付予高源公司之每月租金為174,922 元
    。
  (三)聲明：確認原告與被告高源公司間於91年1月7日租賃契約書
    約定之租賃關係存在。
三、被告則以：
  (一)被告高源公司雖未於言詞辯論期日到場，惟據其提出之書狀
    陳述如下：
  (1)原告於83年間擔任被告高源公司之借款保證人，並提供原告
    所有之地上物坐落桃園縣蘆竹鄉○○○段海湖小段64－727
    、64-728、64-558地號等3筆土地設定抵押權予農民銀行，
    以擔保被告高源公司向農民銀行借款4,000萬元，抵押權存
    續期限自83年9月22日起至113年9月21日止。因原告提供人
    保及物保，使被告高源公司順利貸款，被告高源公司乃於90
    年9月11日將新建廠房即台南縣佳里鎮○里段431－11建號建
    物設定抵押權予原告，此抵押權之設定係擔保原告提供人保
    及物保，故抵押權存續期間與原告以其所有坐落桃園縣廬竹
    鄉○○○段海湖小段64－727、64-728、64- 558地號等3筆
    土地設定土地設定給農民銀行之抵押權存續期間相同，亦自
    83 年9月22日起至113年9月21日止。
  (2)原告代償被告高源公司借款債務，而將坐落桃園縣蘆竹鄉○○○段海湖小段64－727、64-728、64-558地號等3筆土地出
    賣給訴外人廣明公司，由訴外人廣明公司將買賣價金之一部
    41,981,293元（此數額為當時被告高源公司積欠農民銀行本
    金、利息之總和）直接支付給農民銀行，並塗銷坐落桃園縣
    蘆竹鄉○○○段海湖小段64－727、64-728、64-55 8地號等
    3筆土地抵押權登記，原告為被告代償積欠農民銀行之債務
    41,981,293元，農民銀行對被告高源公司（答辯狀誤繕為原
    告）41,981,293元債權已移轉予原告。
  (3)雖被告高源公司已將台南縣佳里鎮○里段431－11建號建物
    設定抵押予原告，然被告高源公司為清償原告代償欠款之利
    息，另已將台南縣佳里鎮○里段431－1建號辦公室、431－2
    、431－3、431－8、431－11建號倉庫，及廠房部分空間，
    依原告業務所需空間範圍，承租使用，以抵付每月利息，並
    於91年1月7日訂立租約，交付原告使用，租期約定至被告高
    源公司清償債務為止，是原告與被告高源公司確有租賃關係
    存在。
  (4)聲明：同意原告之主張。
  (二)被告合庫則以：
  (1)被告高源公司係家族企業，原告為被告高源公司主要股東之
    一，股東間互有資金往來，或以被告高源公司名義借款後供
    股東花用，乃為極平常之事，原告提出其與被告高源公司於
    91年1月7日訂立之租賃契約，既未經法院公證或認定，亦無
    第三人見證，僅有承租範圍、租金及期限為約定，但未約定
    水電、廠房維護等權利義務事項，內容簡單粗糙，與一般租
    賃契約應審慎約定之常情不符，又租約僅記載租金以代償利
    息抵付，惟未有計算標準，起訴狀以法定利率年息5%計算，
    惟原告本人則到庭陳稱以銀行利率計算，原告所言互相矛盾
    ，租約顯然虛偽不實，況原告與其夫丙○○持有被告高源公
    司股份70%以上，為被告高源公司實際經營者，原告並無向
    被告高源公司承租廠房必要，退步言之，縱原告有代償之事
    實，亦屬股東與公司間之資金往來，難認原告與被告高源公
    司之租約為真正。
  (2)原告起訴時提出其與訴外人乙○○、廣明公司於90年12月間
    簽訂之協議書，未經當事人簽名，且被告高源公司90年度營
    業收入為36,042,289元、91年度營業收入為29, 614,150元
    ，並無顯著變化，若被告高源公司出租系爭廠房予原告，何
    以被告高源公司仍得維持相當之營業額？足證被告高源公司
    仍正常營運，並未出租予原告。又被告高源公司之財務報表
    並無向農民銀行借款4,000萬元，僅有向被告合庫銀行借款4
    ,000 萬元；若以原告起訴狀之主張，租金以法定利息年息
    5%抵付，每月租金應為174,922元，惟被告高源公司之財務
    報表及原告之年度收入均無此項租金、利息支出及收入，足
    證原告與被告高源公司租賃關係虛假不實，其內容應係通謀
    意思表示，目的在規避民法第425條、第866條之適用，以損
    害被告合庫之意圖至明。再者原告於審理中表示其從事農作
    物買賣，依法免稅，然被告高源公司從事冷凍及倉儲業，並
    非免稅，足證原告並未代償被告高源公司欠款債務，系爭租
    賃契約乃虛偽不實，目的在於妨礙被告合庫銀行實行抵押權
    。
  (3)原告主張其代償被告高源公司債務，被告高源公司於83年9
    月間將台南縣佳里鎮○里段431－11建號建物設定第一順位
    抵押權予原告，惟上開抵押權設定登記日期為90年9月11日
    ，與原告主張其於83年9月設定抵押權之時間相去甚遠，亦
    與原告主張其於91年1月7日代償被告高源公司債務之時間不
    符。原告之夫丙○○為被告高源公司主要股東及實際負責經
    營者，被告高源公司所有台南縣佳里鎮○里段431－1、431
    －2，431－3、431－8、431－11建號建物，於92年1月21日
    經本院以92年度執全字第75號執假扣押查封登記，現場查封
    系爭建物之際，原告之夫丙○○在場，對於執行債權人即被
    告合庫銀行之代理人主張「查封之房屋現經營冷凍工廠、無
    出租」等語，當場並未表示反對意見，亦未主張有建物出租
    ，並在查封筆錄末頁親自簽名，倘原告與被告高源公司間確
    有租賃契約存在，原告之夫丙○○於查封時，理應立即向執
    行法院陳明，並記明於查封筆錄為是，其捨此不為，遲至強
    制執行事件於96年7月31日通知第3次投標日後，始提起本件
    確認租賃契約關係存在之訴，其目的在於妨礙債權人即被告
    合庫銀行之強制執行，原告主張查封前即承租系爭建物，難
    認為真正。
  (4)並聲明：駁回原告之訴。
四、原告有受確認租賃關係存在判決之法律上利益：
  (一)按確認法律關係之訴，非原告有即受確認判決之法律上利益
    者，不得提起之，民事訴訟法第247條第1項定有明文。所謂
    即受確認判決之法律上利益．係指因法律關係之存否不明確
    ，致原告在私法上之地位有受侵害之危險，而此項危險得以
    對於被告之確認判決除去之者而言，故確認法律關係成立或
    為不成立之訴，苟具備前開要件，即得謂有即受確認判決之
    法律上利益，縱其所求確認者為他人間之法律關係，亦非不
    得提起（最高法院42年度台上字第1030號判例參照）。
  (二)原告主張其對其與被告高源公司間就系爭建物有租賃關係存
    在，雖為被告高源公司所不爭執，惟為被告合庫銀行所否認
    ，復查，被告合庫銀行曾以被告高源公司積欠借款，於92年
    1 月8日聲請對被告高源公司提供設定抵押之土地即坐落台
    南縣佳里鎮○里段3445、3446、3447地號，及其上建物即台
    南縣佳里鎮○里段431－1、431－2、431－3、431－8、431-
    9建號，及其上未設定抵押權之同段431－11建號實施假扣押
    ，經本院以92年度執全字第75號於92年1月15日假扣押登記
    在案；被告合庫銀行復於94年11月7日以本院91年度促字第
    82657 號確定支付命令、台灣台北地方法院91年度促字第
    67705號確定支付命令為執行名義，聲請對被告高源公司所
    有坐落台南縣佳里鎮○里段3445地號（拍賣公告土地編號1
    ）、3446 地號（拍賣公告土地編號2）、3447地號（拍賣公
    告土地編號3）土地，及其上台南縣佳里鎮○里段431－1建
    號（拍賣公告建物編號1）、431－2建號（拍賣公告建物編
    號2）、431－3建號（拍賣公告建物編號3）、431－8建號（
    拍賣公告建物編號4）、431-9建號（拍賣公告建物編號5）
    、431－11建號（拍賣公告建物編號6）建物實施強制執行，
    經本院以94年度執字第43921號執行事件受理在案，被告高
    源公司於95年3月14日具狀陳報「（指拍賣公告建物）編號2
    、3（倉庫）之使用人為案外人戊○○○使用」、「（指拍
    賣公告建物）編號4建物，一樓部分由案外人戊○○○、蕙
    昇有限公司及竹金倉儲股份有限公司承租使用」、「（指拍
    賣公告建物）編號6建物，一至三樓出租予戊○○○及竹金
    倉儲股份有限公司」等語，原告亦於95年7月7日具狀聲明異
    議，主張系爭建物為其於假扣押前之91年1月7日向被告高源
    公司承租，但為被告合庫銀行所否認，本院於95年6月20 日
    第1次、96年7月10日第2次、96年8月21日第3次拍賣公告備
    註欄6均載明「系爭建物除編號1、5分別作辦公室及守衛室
    使用外，其餘均作倉庫使用；又據債務人稱本件拍賣之部分
    建物分別出租、出借第三人，然債務人所述租賃、使用借貸
    契約係於查封後所為，依強制執行法第113條準用第51條第2
    項規定，對債權人不生效力，拍定後點交」等語，上開強制
    執行程序業經本院依職權調閱本院92年度執全字第75號假扣
    押、94年度執字第4392 1號給付借款執行卷宗核閱屬實，是
    原告與被告高源公司有無租賃關係存在不明，致原告在私法
    上之地位有受侵害之危險，而此項危險得以對於被告高源公
    司、合庫銀行以確認判決除去之，是本件原告以租賃契約之
    當事人即高源公司及合庫為被告，訴請確認租賃關係存在，
    自有法律上利益至為灼然，程序上應予准許，先予敘明。
五、本院得心證之理由：
    原告主張其係被告高源公司向農民銀行借款之保證人，原告
    已於91年1月7日代償被告高源公司欠款本金及利息等合計41
    ,981,293 元後，取得農民銀行對被告高源公司之債權，除
    被告高源公司將其所有台南縣佳里鎮○里段431－11建號建
    物設定第一順位抵押權予原告外，原告與被告高源公司於91
    年1月7日訂立租賃契約，承租被告高源公司431-1建號辦公
    室與同段431-2、431-3、431 -8、431-11建號之倉庫及廠房
    之部分空間（下稱系爭建物），由原告於91年1月7日開始承
    租占有使用，租金以原告代償借款之利息抵銷，原告與被告
    高源公司就系爭建物確有租賃關係存在等情，則為被告合庫
    銀行所否認，並以上開情詞為辯，是本件所應審究者為：原
    告與被告高源公司間就系爭建物有無租賃關係存在？茲於下
    列分述之。
六、原告與被告高源公司間就系爭建物並無租賃關係存在：
  (一)原告主張其與被告高源公司間於91年1月7日就系爭建物訂立
    租賃契約一節，固據其提出租賃契約書1份為證，然查，被
    告高源公司自84年起負責人登記為原告之夫丙○○，並由原
    告之夫丙○○實際經營管理，直至91年間雖變更負責人登記
    為丙○○之母丁○○○，惟因丁○○○年老，被告高源公司
    實際仍由原告之夫丙○○經營管理等情，業據證人丙○○於
    本院審理中到庭結證明確（本院96年11月12日言詞辯論筆錄
    ），並有被告高源公司變更登記表附卷足參（本院卷第132-
    133頁），堪認被告高源公司之實際經營者向為原告之夫丙○○之事實，至堪認定。
  (二)本院受理92年度執全字第75號假扣押事件，於92年2月10日
    至現場執行查封時，債權人即被告合庫代理人主張查封被告
    高源公司之建物（包含系爭建物在內）現經營冷凍工廠，並
    無出租情事，當時被告高源公司經營管理者即原告之夫丙○○在場，惟並未對於債權人即被告合庫銀行之代理人主張系
    爭建物無出租情事為任何反對之意見等情，此有查封筆錄附
    卷可參（本院92年度執全字第75號卷92年2月19日查封筆錄
    ）；復參酌原告曾提供其所有坐落桃園縣蘆竹鄉○○○段海
    湖小段64－727、64-728、64-558地號等3筆土地設定抵押權
    予農民銀行，作為被告高源公司借款之擔保之事實，為兩造
    所不爭執之事實，足證原告與其夫即被告高源公司實際負責
    人丙○○非但具有夫妻情誼，甚而以原告個人之不動產設定
    抵押以利其夫丙○○經營之被告高源公司順利貸得借款，堪
    信原告與其夫丙○○夫妻情感至為親密無疑，若原告與被告
    高源公司間確於91年1月7日訂有租賃契約，以原告與其夫丙○○關係之密切，雖原告於查封時不在場，證人丙○○既在
    場聽聞債權人即被告合庫代理人為「系爭建物無出租」之意
    見陳述後，衡情理應即時向法院執行查封之人員說明，並應
    於查封後即時轉知原告知悉，惟證人丙○○非但未於查封時
    即時為反對意見之陳述，原告與被告高源公司亦未於假扣押
    查封後之相當合理時間內向本院為反對意見之陳明，直至本
    院94年度執字第43921號強制執行進行中，被告高源公司於
    95 年3月14日、原告95年7月7日始分別具狀主張租賃關係，
    距假扣押查封時已有4年6月之久，原告上開主張，顯與常情
    相悖，尚難認定原告主張其與被告高源公司就系爭建物有租
    賃關係存在為真實可信。證人丙○○於本院審理中證稱：（
    法官問：為何假扣押時未表示有出租？）因為當時法院沒有
    問我等語（同上本院筆錄），既與常情不符，其所為有利於
    原告之證詞，尚不足採認。
  (三)原告主張其於90年12月間出售桃園縣蘆竹鄉○○○段海湖小
    段64－727、64-728、64-558地號等3筆土地予訴外人廣明公
    司，並以售得價金代償被告高源公司向農民銀行桃園分行借
    款及相關利息、費用，被告高源公司為清償原告代償款項，
    乃將被告高源公司所有坐落台南縣佳里鎮○里段431－11建
    號第一順位抵押權予原告等情，固據原告提出90年12月26日
    協議書、土地登記簿謄本、異動索引為證（本院卷第40-61
    頁），並經本院依職權調閱上開桃園縣蘆竹鄉3筆土地之買
    賣移轉登記資料附卷足參（本院卷第70-91頁）。惟查，原
    告及其夫丙○○、子林宏安、林宏昇等4人於90年12月26 日
    與訴外人廣明公司、兼負責人乙○○（為原告之兄）為處理
    多筆土地信託登記及互易、買賣事宜，於90年12月26日簽訂
    協議書，其中約定上開桃園縣蘆竹鄉3筆土地土地出售予訴
    外人廣明公司及乙○○，並已於90年12月31日辦妥移轉登記
    予訴外人廣明公司及乙○○指定之人林宏信，然被告高源公
    司所有台南縣佳里鎮○里段431－11建號建物竟早於協議書
    訂立前之90年9月11日即設定第一順位抵押權予原告等情，
    此觀諸上開協議書、土地登記簿謄本、異動索引、買賣移轉
    登記資料附卷自明，依常情判斷，原告於代償被告高源公司
    欠款前，被告高源公司自無義務提供擔保物設定抵押之必要
    ，惟原告係於90年12月下旬始出售土地取得價金，然被告高
    源公司竟於原告代償債務3個月前之90年9月11日，即提供台
    南縣佳里鎮○里段431－11建號建物設定抵押權予原告，誠
    屬可疑，難予遽信為真實。
  (四)再者，當事人訂立租賃契約時，租金及承租標的物為契約之
    成立之要素。原告提出之租賃契約書雖約定「第二條：出租
    標的物暨出租範圍：廠區內之建號431-1號辦公室，及431－
    2 、431－3、431－8、431－11號倉庫及廠房，實際範圍依
    承租人業務所需空間而定。第二條：租金：依承租使用期間
    ，按代償債務之利息抵付之」等語，然原告於起訴時主張租
    金係依原告代償金額即41,981,293元按法定利率年息5%計算
    ，亦即每月租金為174,922元等情，惟其後原告本人到庭時
    陳明：我從事買賣農產品業務，廠房租金之計算方式要問我
    先生丙○○才知道等語（本院96年11月12日言詞辯論筆錄）
    ，證人即被告高源公司實際負責人丙○○則證稱：廠房租金
    係以4,000萬元之銀行利率來計算利息，利息全部抵充租金
    等語（同上本院筆錄），足見原告就借款利息究如何計算以
    抵充租金一節，先後主張不一致，且與證人丙○○之證詞亦
    不相符，況租約竟約定租用範圍依原告業務所需空間而定，
    非但租賃標的物之使用範圍具有不確定性，且未就原告租用
    範圍變更時，租金如何增減之約定，核與常情相悖，況本院
    於審理中命原告具體說明其使用系爭建物之範圍（同上本院
    筆錄），原告迄未提出其具體使用系爭建物之範圍，亦未舉
    證證明其確有承租系爭建物從事農產品買賣業務之事實，實
    難認為租賃契約為真正。
  (五)又被告高源公司委由會計師申報營利事業所得稅，90、91年
    度資產負債表均有列舉銀行借款4,000萬元，92年度列舉銀
    行借款2,850萬元，但均並未列舉原告借款41,981,293元等
    情，此有財政部台北市國稅局96年11月23日財北國稅資字第
    0960258899號函附卷可考（本院卷第156-162頁），苟被告
    高源公司確有積欠原告借款41,981,293元，此筆金額甚鉅，
    被告高源公司應無遺漏之可能，況被告高源公司委由專業會
    計師申報營利事業所得稅時，豈有不將此筆鉅額債務臚列之
    理？益見租賃契約約定以代償債務之利息抵付租金，顯非真
    實。
七、綜上各情，原告與被告高源公司間就系爭建物難認為有租賃
    關係存在，被告合庫銀行之抗辯，洵屬有據，從而，原告訴
    請確認系爭建物租賃關係存在，為無理由，應予駁回。
八、末按法院為終局判決時，應依職權為訴訟費用之裁判，民事
    訴訟法第87條第1項定有明文，本院自應於本件判決時，一
    併確定兩造應負擔之訴訟費用額。本件係關於租賃權涉訟，
    依民事訴訟法第77條之9之規定，未定期間之不動產租賃以2
    期租金總額為準，原告主張系爭建物之租金以每月為1期，
    每1期租金為174,922元，據以核定本件訴訟標的價額為349,
    884元，本件訴訟費用為3,750元（依即第一審裁判費），爰
    依民事訴訟法第78條之規定，由敗訴之原告負擔。
九、結論：原告之訴為無理由，依民事訴訟法第385條第1項前段
    、第78條、第87條第1項，判決如主文。
中    華    民    國    97    年    1     月    14    日
                  民事第三庭法  官  張桂美
以上正本證明與原本無異。
如對本判決上訴，須於判決送達後20日內向本院提出上訴狀（並
附繕本）。
中    華    民    國    97    年    1     月    14    日
                            書記官  謝安青


司法院資訊處製作；財團法人民間司法改革基金會備份。
